【裁判字號】    99,抗,246
【裁判日期】    990225
【裁判案由】    假處分
【裁判全文】
臺灣高等法院民事裁定                  99年度抗字第246號
抗  告  人  甲○○
代  理  人  謝昆峰律師
上列抗告人因與相對人宏普建設股份有限公司間假處分事件，對
於中華民國99年1月26日臺灣士林地方法院99年度裁全字第12號
所為裁定提起抗告，本院裁定如下：
    主  文
原裁定關於駁回抗告人後開第二項聲請部分及聲請費用之裁定均
廢棄。
准抗告人以新台幣壹仟伍佰元或同面額之上海商業儲蓄銀行可轉
讓定期存單為相對人供擔保後，禁止相對人就坐落台北市○○區
○○段五四之十一、五四之二二地號土地所有權應有部分各十萬
分之一為讓與、設定抵押、出租或其他一切處分行為。
其餘抗告駁回。
聲請及抗告費用由相對人負擔二分之一，餘由抗告人負擔。
    理  由
一、抗告人在原法院聲請及抗告意旨略以：抗告人係坐落台北市
    ○○區○○段54-11、54-22地號土地（以下合稱系爭土地）
    之共有人，依據土地法第34條之1規定，於系爭土地其他共
    有人出售應有部分時，應先通知抗告人行使優先承購權。詎
    相對人為規避上開規定，竟與系爭土地共有人之一吳岳霖基
    於通謀虛偽意思表示，由吳岳霖將其就系爭土地應有部分1/
    100000以贈與為原因移轉登記予相對人，使相對人取得系爭
    土地共有人身分，俾相對人日後購買系爭土地應有部分時，
    無庸再通知其他共有人行使優先承購權。相對人與吳岳霖所
    為上開贈與行為，應屬無效，然抗告人縱儘速提起確認贈與
    無效與塗銷所有權移轉登記等訴訟，因訴訟程序曠日費時，
    非短期間所能確定，如相對人繼續以共有人身分取得系爭土
    地應有部分，抗告人之權利將因此受侵害，而遭受重大損失
    ，且為避免相對人將所取得系爭土地應有部分再移轉予第三
    人，致抗告人將來本案訴訟獲勝訴判決確定後仍無從予以塗
    銷，實有暫時禁止相對人處分其所取得系爭土地應有部分1/
    100000及禁止相對人取得系爭土地應有部分之必要，爰依民
    事訴訟法第532條及第538條規定，聲請為假處分或定暫時狀
    態處分等語。
二、按債權人就金錢請求以外之請求，欲保全強制執行者，得聲
    請假處分；假處分，非因請求標的之現狀變更，有日後不能
    強制執行，或甚難執行之虞者，不得為之，民事訴訟法第
    532條定有明文。又依同法第526條第1項、第2項規定，請求
    及假扣押之原因，應釋明之；前項釋明如有不足，而債權人
    陳明願供擔保或法院認為適當者，法院得定相當之擔保，命
    供擔保後為假扣押，此規定依同法第533條規定，於假處分
    準用之。又於爭執之法律關係，為防止發生重大之損害或避
    免急迫之危險或有其他相類之情形而有必要時，得聲請為定
    暫時狀態之處分；前項裁定，以其本案訴訟能確定該爭執之
    法律關係者為限，民事訴訟法第538條第1項、第2項亦定有
    明文。經查：
  (一)按表意人與相對人通謀而為虛偽意思表示者，其意思表示無
    效；但不得以其無效對抗善意第三人，民法第87條第1項定
    有明文。查抗告人主張相對人與系爭土地共有人之一吳岳霖
    基於通謀虛偽意思，由吳岳霖於民國（下同）98年12月29日
    將其所有系爭土地應有部分1/100000以贈與為原因移轉登記
    予相對人，再由相對人以系爭土地共有人身分，向其他共有
    人購買系爭土地應有部分，以規避土地法第34條之1規定，
    致侵害抗告人之優先承買權，抗告人自得對相對人提起確認
    贈與無效與塗銷上開所有權移轉登記等訴訟，而為保全將來
    之強制執行，因而有暫時禁止相對人處分其所取得系爭土地
    應有部分1/100000之必要等情，業據抗告人提出土地所有權
    狀、土地異動索引、土地登記謄本及台北市中山地政事務所
    99年1月14日北市中地一字第09930080400號函以為釋明，堪
    認抗告人就此部分之請求已為相當之釋明，至其假處分原因
    之釋明雖有不足，惟抗告人既經釋明並陳明願供擔保，以補
    釋明之不足，揆諸前開規定，自應准許抗告人供擔保後為假
    處分。爰審酌系爭土地面積合計為1,724.62平方公尺，99年
    1月之公告現值為每平方公尺新台幣（下同）81,600元，此
    有系爭土地登記謄本為憑，則按相對人所取得系爭土地應有
    部分1/100000計算，其土地價值為1,407元（81,600×1,724
    .62×1/100000＝1,407，小數點以下四捨五入），本院認抗
    告人以1,500元為相對人供擔保，應屬相當。
  (二)按共有人出賣其共有土地或建築改良物應有部分時，他共有
    人得以同一價格共同或單獨優先承購，土地法第34條之1第4
    項固定有明文。惟此項規定並未如同法第104條第2項後段設
    有出賣人未通知優先承買人而與第三人訂立買賣契約者，其
    契約不得對抗優先購買權人之規定。故該條項之優先承購權
    係指他共有人於共有人出賣其應有部分時，對於該出賣應有
    部分之共有人有請求以同樣條件訂立買賣契約之權而言，此
    項優先購買權係屬債權性質，而出賣應有部分之共有人對他
    共有人所負通知義務，純屬共有人間之內部關係，是共有人
    倘違反上開規定，未踐行此項通知義務，而將其應有部分出
    賣與他人，並已為所有權移轉登記時，僅生出賣應有部分之
    共有人應否負損害賠償責任問題，對於其所為出賣處分共有
    物應有部分之效力，尚無影響，他共有人並不得主張該買賣
    為無效，而請求買受該應有部分之第三人塗銷其依法所為之
    登記。查抗告人主張相對人與吳岳霖所為上開贈與行為係基
    於通謀虛偽意思表示所為，應屬無效，相對人不能因此取得
    系爭土地共有人身分等情，縱屬實在，亦僅係於相對人日後
    向系爭土地其他共有人購買系爭土地應有部分時，抗告人得
    依前揭規定行使優先承購權，並據以請求出賣應有部分之共
    有人為所有權移轉登記，然抗告人尚不能執此阻止相對人取
    得系爭土地應有部分。是抗告人聲請以假處分或定暫時狀態
    處分，禁止相對人取得系爭土地應有部分，於法尚有不合，
    不應准許。
三、綜上所述，抗告人聲請供擔保准為禁止相對人處分系爭土地
    應有部分1/100000部分，為有理由，應予准許；至其聲請禁
    止相對人取得系爭土地持分部分，為無理由，不應准許。從
    而，原裁定就上開應予准許部分駁回抗告人之聲請，自有未
    洽，抗告意旨指摘原裁定此部分為不當，聲明廢棄，為有理
    由；至上開不應准許部分，原裁定駁回抗告人此部分之聲請
    ，核無違誤，抗告意旨指摘原裁定此部分為不當，併聲明廢
    棄，為無理由。爰裁定如主文。
中    華    民    國    99    年    2    月     25    日
                    民事第四庭
                        審判長法  官  張劍男
                              法  官  陳靜芬
                              法  官  彭昭芬
正本係照原本作成。
本裁定除以適用法規顯有錯誤為理由外，不得再抗告。如提起再
抗告，應於收受後10日內委任律師為代理人向本院提出再抗告狀
。並繳納再抗告費新台幣１千元。
中    華    民    國    99    年    2     月    26    日
                              書記官  丁華平

司法院資訊處製作；財團法人民間司法改革基金會備份。
